【裁判字號】    99,上易,501
【裁判日期】    990719
【裁判案由】    業務侵占
【裁判全文】
臺灣高等法院高雄分院刑事判決         99年度上易字第501號
上  訴  人
即  被  告  甲○○
上列上訴人因業務侵占案件，不服臺灣高雄地方法院99年度審易
字第1086號中華民國99年4 月21日第一審判決（起訴案號：臺灣
高雄地方法院檢察署98年度偵字第32776 號），提起上訴，本院
依簡式審判程序判決如下：
    主  文
原判決撤銷。
甲○○犯業務侵占罪，共參罪，各處如附表編號1 、2 、6 所示
之刑，應執行有期徒刑拾月，如易科罰金，以新台幣壹仟元折算
壹日，緩刑肆年。
    事  實
一、甲○○（原名：楊宸語）於民國（下同）78年5 月起至97年
    6 月間，受僱於國泰人壽保險股份有限公司（下稱國泰人壽
    公司）擔任收展員，其職務內容包括代該公司向保戶收取保
    險費等工作，為從事業務之人，竟基於業務侵占之各別犯意
    ，分別於如附表編號1 、2 、6 所示之時間，在高雄縣美濃
    鎮等地，分別向附表編號1 、2 、6 所示之不同保戶吳馮騰
    妹等人，各收取如附表編號1 、2 、6 所示之保險費後，將
    其收取屬於國泰人壽公司所有，由其在業務上暫時持有保管
    之附表編號1 、2 、6 所示之保費共計新臺幣（下同）42萬
    元，加予侵占入己。嗣經國泰人壽公司發現被告收取應繳回
    公司之保費款項有短少，始查悉上情。（附表編號3 至5、7
    部分，未經檢察官起訴）
二、案經國泰人壽公司訴請臺灣高雄地方法院檢察署檢察官偵查
    後，聲請以簡易判決處刑。
    理  由
壹、程序方面
一、按刑事審判採彈劾（訴訟）主義，法院不得就未經起訴之犯
    罪審判，亦即犯罪必須已經起訴，或為一部起訴之效力所及
    ，繫屬於法院，法院始得予以審判。此觀刑事訴訟法第268
    條、第267 條自明。否則，如對於未經起訴之犯罪予以審判
    ，其判決即有同法第379 條第12款所稱「未受請求之事項予
    以判決」之當然違背法令。次按，刑事訴訟法第264 條第2
    項關於起訴書程式之規定，旨在界定起訴之對象，亦即審判
    之客體，並兼顧被告行使防禦權之範圍，其中屬於絕對必要
    記載事項之「犯罪事實」，係指犯罪構成要件之具體事實。
    故所謂犯罪已經起訴，係指起訴書之犯罪事實欄，已就特定
    犯罪之構成要件具體事實，加以記載，並足據以與其他犯罪
    事實區分，始克當之（最高法院80年度台上字第288 號、86
    年度台上字第202 號、89年度台上字第2407號、92年度台上
    字第60號及93年度台上字第3401號等判決意旨參照）。查
    本件被告所為如附表編號3 至5 、7 所示之業務侵占犯行，
    並未經檢察官於聲請簡易判決處刑書之犯罪事實欄列載，嗣
    後於原審審理期間，亦未經檢察官追加起訴，此部分因未據
    檢察官起訴，且該4 罪與已起訴之被告所犯附表編號1 、2
    、6 所示之業務侵占3 罪間，行為時間分布於96年4 月至97
    年4 月間，顯無同時、同地密接而不可分之情形，被告所收
    取該7 次之保費，復為不同之保戶對象，及不同月份之保費
    ，而編號1 、6 部分，雖係同一保戶，但係分屬96年4 月、
    97年4 月，為完全不同時間之保費，被告就附表7 次之侵占
    行為，顯非在同時、同地或密切接近之時、地，侵害同一法
    益之不可分的數個舉動甚明。被告7 次侵占行為，獨立可分
    ，被告侵占之犯意各別，為數罪，應分論併罰，並非接續犯
    。職是，被告所為附表編號3 至5 、7 所示之業務侵占犯行
    ，既未經起訴，且亦非起訴部分（即附表編號1 、2 、6 ）
    效力所及，本院自無從併予審理，先予說明。
二、本件被告甲○○所犯為死刑、無期徒刑、最輕本刑為3 年以
    上有期徒刑以外之罪，其於本院審理中，就被訴犯罪事實為
    有罪之陳述（見本院卷第19、30頁），經審判長告知簡式審
    判程序之旨，並聽取檢察官、被告之意見後，經合議庭依刑
    事訴訟法第273 條之1 第1 項規定，裁定行簡式審判程序。
    而依刑事訴訟法第273 條之2 規定，本件之證據調查，不受
    同法第159 條第1 項、第161 條之2 、第161 條之3 、第16
    3 條之1 及第164 條至第170 條規定之限制，併予敘明。
貳、實體部分
一、上開業務侵占之犯罪事實，業據上訴人即被告甲○○（下稱
    被告）於警詢、偵訊、原審、本院行準備程序及審理時均坦
    承不諱，核與被害人國泰人壽公司之告訴代理人曾士治於偵
    訊時指訴之情節相符；並與證人即保戶陳聯真於偵訊中證述
    之內容亦相一致；此外復有1.楊宸語侵占明細表、2.證人即
    保戶林新豐於97年4 月28日出具之聲明書影本、3.證人即保
    戶林李冉妹於97年4 月28日出具之聲明書影本、4.證人即保
    戶李碧惠於97年4 月24日出具之聲明書影本、5.證人陳聯真
    於97年9 月30日出具之聲明書影本、6.證人陳聯真於97年10
    月22日19時40分出具之聲明書影本及保單號碼0000000000之
    彈性保費、投資績效表、7.證人即保戶吳馮騰妹於97年11月
    17日出具之聲明書影本、8.證人吳馮騰妹於97年11月17日出
    具之聲明書影本、9.證人即保戶陳顯樺之投資型保單
     (0000000000 )目前的投資績效影本、10.保戶王葦之投資型
    保單(0000000000 ) 目前的投資績效影本及該公司其他保單
    件之示範畫面、11.保單號碼00 00000000 之國泰人壽創世紀
    變額萬能壽險丙型影本、12.被告楊宸語於97年5 月7 日出具
    之報告書影本、13.被告楊宸語於97年5 月7 日出具之切結書
    影本、14.被告楊宸語提供之郵政劃撥儲金存款收據影本等附
    卷可資佐證；足徵被告之自白與事實相符，本件事證明確，
    被告所為如附表各編號之業務侵占犯行，均堪以認定。
二、論罪：
  (一)按侵占罪係即成犯，故侵占行為一經完畢，罪即成立，縱於
    事後將侵占之款全數吐出，或已自認賠償，亦不能解除犯罪
    之責任（最高法院30年上第2902號判例參照）。故被告雖曾
    償還附表編號3 、4 、5 、7 所示款項與國泰公司，及嗣後
    於原審判決後，已將其餘侵占款項，悉數償還告訴人公司，
    此有被告提出之金額389,000 元、收款戶為告訴人公司、寄
    款人為被告之郵政劃撥儲金存款單乙紙附於本院卷可證（見
    本院卷第7 頁），惟揆諸上開說明，仍無解於業務侵占犯行
    之成立。
  (二)被告受僱於國泰人壽公司擔任收展員，其職務內容包括代該
    公司向保戶收取保險費等工作，為從事業務之人，竟基於業
    務侵占之各別犯意，分別收取附表編號1 、2 、6 所示告訴
    人公司之客戶，應繳給告訴人公司之保費後，將其業務上持
    有屬於告訴公司所有之保費，加予侵占入己，核此3 次所為
    ，均係犯刑法第336 條第2 項之業務侵占罪。按所謂接續犯
    ，係指數個在同時、同地或密切接近之時、地，侵害同一法
    益之行為，因各舉動之獨立性極為薄弱，社會通念認為無法
    強行分開，乃將之包括視為一個行為之接續進行，給予單純
    一罪之刑法評價（最高法院96年度台上字第787 號判決參照
    ）。本件被告所犯業務侵占罪，無論係已經起訴之附表編號
    1 、2 、6 部分，或未經起訴之附表編號3 至5 、7 部分，
    7 次之行為時間，分布於96年4 月至97年4 月間，長達1 年
    之期間，顯無密接而不可分之情形，被告所收取該7 次保費
    ，復為不同之保戶對象，及不同月份之保費，而編號1 、6
    部分，雖係同一保戶，但係分屬96年4 月、97年4 月，兩不
    同時間之保費，顯非係在同時、同地或密切接近之時、地，
    侵害同一法益之數個舉動，被告之各次侵占行為，獨立可分
    ，應係基於個別獨立之侵占犯意，為數罪，應予分論併罰。
    被告所為附表編號3 至5 、7 所示業務侵占犯行部分，未經
    檢察官起訴，已詳如前述，復與已起訴之附表編號1 、2 、
    6 部分，為數罪關係，無裁判上一罪關係，非起訴效力所及
    ，本院自無從併予審理。
三、原審據以論處被告罪刑，固非無見；惟查：(一)被告所犯附表
    編號1 至2 之業務侵占罪間，犯意各別，行為互殊，理由詳
    如前述，原審認係接續犯，論以單純一罪，容有未洽。(二)被
    告所為附表編號3 至5 、7 之業務侵占犯行，未經檢察官起
    訴，而已經檢察官提起公訴之附表編號6 部分，又與附表編
    號3 至5 、7 部分間，係數罪關係，並無裁判上一罪關係，
    非起訴效力所及，理由均詳如上開所論述分析，原審認未經
    起訴之附表編號3 至5 、7 部分與已經起訴之附表編號6 部
    分，為接續犯關係，而論以單純一罪，就附表編號3 至5、7
    部分，顯係未受請求事項而加予判決，亦有不當。(三)被告所
    犯附表編號1 之業務侵占罪，其犯罪行為時間，在96年4 月
    間，究否在96年4 月24日之前，並無證明足以明確確定之，
    依「罪證有疑，利歸被告」之證據法則，自應從有利被告而
    認定為「96年4 月24日以前」，則被告所犯附表編號1 之業
    務侵占罪，犯罪行為時間既係在96年4 月24日以前，已合於
    中華民國96年罪犯減刑條例減刑之規定，原審未適用該條例
    予以減刑，自有未合。被告上訴意旨，認量刑過重，指摘原
    判決不當，雖無理由，惟原判決既有上開違誤之處，自應由
    本院將原判決撤銷，就附表編號1 、2 、6 部分改判（原判
    決關於附表編號3 至5 、7 部分撤銷後，因未經起訴，本院
    不得加予審究，應由檢察官另行起訴）。爰審酌被告任職於
    國泰人壽公司，本應忠實於公司及客戶之委託，竟基於貪念
    而侵占代收之保費，惟衡酌被告未有犯罪前科，有台灣高等
    法院被告前案紀錄表在卷足稽，犯後坦承犯行，頗具悔意，
    已將侵占款項全部償還國泰人壽公司，及其犯罪動機、手段
    、所侵占之金額、所生損害、知識程度、生活狀況等一切情
    狀，分別量處如主文第二項所示之刑及均諭知易科罰金之折
    算標準。被告所犯附表編號1 之業務侵占罪，犯罪行為時間
    在96年4 月24日以前，合於中華民國96年罪犯減刑條例減刑
    之規定，爰依該條例第2 條第1 項第3 款、第7 條規定，減
    其宣告刑二分之一，及諭知易科罰金之折算標準。並就附表
    編號1 之罪減得之刑，與附表編號2 、6 部分之宣告刑，合
    併定其應執行之刑及諭知易科罰金之折算標準。本件雖係被
    告不服原判決而提起上訴，惟因原審判決適用接續犯論罪，
    適用法條不當，經本院予以撤銷改判，依刑事訴訟法第三百
    七十條但書規定，本院自得諭知較重於原審判決之刑，附此
    敘明。
四、末查，本件被告甲○○，未曾因故意犯罪而受有期徒刑之宣
    告，此有台灣高等法院被告前案紀錄表在卷可考，其因一時
    失慮，致犯本罪，犯後坦承，知所悔悟，並已積極償還全部
    之侵占款項，行為之可非難性非重，而刑罰固屬國家對犯罪
    之人，以剝奪法益之手段，所加公法之制裁，惟其積極目的
    ，則在預防再犯，故對惡性非深，天良未泯者，若因失慮一
    時觸法，即置諸刑獄，自非刑罰目的。本院斟酌上開諸情，
    認被告經此次偵、審、科刑之教訓後，當益知所警惕，應無
    再犯之虞，因認其所受之宣告刑，以暫不執行為適當，爰依
    刑法第74條第1 項第1 款之規定，併予宣告緩刑四年，以啟
    自新。
五、至於被告所犯附表編號3 至5 、7 業務侵占犯行部分，未經
    起訴（理由詳前述），應由檢察官另行依法偵辦。
據上論結，應依刑事訴訟法第369 條第1 項前段、第364 條、第
273 條之1 第1 項、第299 條第1 項前段、第370 條但書，刑法
第336 條第2 項、第51條第5 款、第41條第1 項、第74條第1 項
第1 款，刑法施行法第1 條之1 第1 項，中華民國96年罪犯減刑
條例第2 條第1 項第3 款、第7 條，判決如主文。
本案經檢察官郭振昌到庭執行職務。
中    華    民    國    99    年    7     月    19    日
                刑事第五庭    審判長法  官  曾永宗
                                    法  官  任森銓
                                    法  官  鍾宗霖
以上正本證明與原本無異。
不得上訴。
中    華    民    國    99    年    7     月    19    日
                                    書記官  邱麗莉
附錄本件判決論罪科刑法條：
中華民國刑法第336條
（公務公益侵占罪、業務侵占罪）
對於公務上或因公益所持有之物，犯前條第 1 項之罪者，處 1
年以上 7 年以下有期徒刑，得併科 5 千元以下罰金。
對於業務上所持有之物，犯前條第 1 項之罪者，處 6 月以上
5 年以下有期徒刑，得併科 3 千元以下罰金。
前二項之未遂犯罰之。
附表：
 ┌──┬────┬──────┬─────┬──────┬──────┐
 │編號│保戶姓名│被告收取加予│被告侵占金│主文        │備註        │
 │    │        │侵占之時間  │額（新臺幣│罪名及宣告刑│            │
 ├──┼────┼──────┼─────┼──────┼──────┤
 │ 1  │吳馮騰妹│96年4 月間  │ 60,000元 │甲○○犯業務│已於99年5 月│
 │    │        │（96年4 月24│          │侵占罪，處有│3 日償還國泰│
 │    │        │日以前）    │          │期徒刑陸月，│人壽公司。  │
 │    │        │            │          │如易科罰金，│            │
 │    │        │            │          │以新台幣壹仟│            │
 │    │        │            │          │元折算壹日；│            │
 │    │        │            │          │減為有期徒刑│            │
 │    │        │            │          │參月，如易科│            │
 │    │        │            │          │罰金，以新台│            │
 │    │        │            │          │幣壹仟元折算│            │
 │    │        │            │          │壹日。      │            │
 ├──┼────┼──────┼─────┼──────┼──────┤
 │ 2  │陳聯真  │96年5 月2 日│300,000元 │甲○○犯業務│已於99年5 月│
 │    │        │            │          │侵占罪，處有│3 日償還國泰│
 │    │        │            │          │期徒刑陸月，│人壽公司。  │
 │    │        │            │          │如易科罰金，│            │
 │    │        │            │          │以新台幣壹仟│            │
 │    │        │            │          │元折算壹日。│            │
 ├──┼────┼──────┼─────┼──────┼──────┤
 │ 3  │林新豐  │97年2 月間  │ 44,183元 │原判決撤銷。│迄97 年4 月 │
 │    │        │            │          │            │28 日 始報繳│
 │    │        │            │          │            │公司        │
 ├──┼────┼──────┼─────┼──────┼──────┤
 │ 4  │林李冉妹│97年2 月間  │ 13,677元 │原判決撤銷。│迄97年4 月28│
 │    │        │            │          │            │日始報繳公司│
 │    │        │            │          │            │            │
 ├──┼────┼──────┼─────┼──────┼──────┤
 │ 5  │曾秀枝  │97年2 月間  │108,000元 │原判決撤銷。│於97年4 月中│
 │    │        │            │          │            │旬始退還保戶│
 │    │        │            │          │            │            │
 ├──┼────┼──────┼─────┼──────┼──────┤
 │ 6  │吳馮騰妹│97年4 月間  │ 60,000元 │甲○○犯業務│已於99年5 月│
 │    │        │            │          │侵占罪，處有│3 日償還國泰│
 │    │        │            │          │期徒刑陸月，│人壽公司。  │
 │    │        │            │          │如易科罰金，│            │
 │    │        │            │          │以新台幣壹仟│            │
 │    │        │            │          │元折算壹日。│            │
 ├──┼────┼──────┼─────┼──────┼──────┤
 │ 7  │李碧惠  │97年4 月間  │ 21,857元 │原判決撤銷。│迄97年4 月28│
 │    │        │            │          │            │日始報繳公司│
 │    │        │            │          │            │            │
 └──┴────┴──────┴─────┴──────┴──────┘

司法院資訊處製作；財團法人民間司法改革基金會備份。
